ACORDAO-COMPLETO-2532325

ACÓRDÃO 8024/2022 ATA 40/2022 - PRIMEIRA CÂMARA

VISTOS, relatados e discutidos estes autos de tomada de contas especial proveniente da conversão de representação autuada em razão de irregularidades ocorridas no Fundo Municipal de Saúde do Município de Imperatriz/MA relacionadas à aplicação indevida dos recursos do Sistema Único de Saúde (SUS) nos exercícios de 2014 e 2015.
ACORDAM os Ministros do Tribunal de Contas da União, reunidos em Sessão da 1ª Câmara, com fundamento nos artigos 1º, inciso I, 16, inciso III, alínea "c", 18, 19, 23, incisos II e III, 28, inciso II, da Lei 8.443/1992, em:
9.1.julgar irregulares as contas do Município de Imperatriz/MA e condená-lo ao pagamento das quantia a seguir especificada, fixando-lhe prazo de quinze dias, a contar da notificação, para que comprove, perante o Tribunal (art. 214, inciso III, alínea "a", do Regimento Interno do TCU) , o recolhimento das dívida ao Fundo Municipal de Saúde, atualizada monetariamente e acrescida de juros de mora, calculados a partir das data discriminadas até a data do recolhimento, na forma prevista na legislação em vigor; abatendo-se, na oportunidade, os valores já ressarcidos:
	VALOR ORIGINAL (R$) 
	DATA DA OCORRÊNCIA

	36.431,34
	2/9/2014

9.2. autorizar, desde logo, a cobrança judicial da dívida, caso não atendida a notificação, nos termos do artigo 28, inciso II, da Lei 8.443/1992;
9.3. dar ciência da decisão, bem como do relatório e do voto que a fundamentam ao Município de Imperatriz/MA, ao Fundo Municipal de Imperatriz/MA e ao Fundo Nacional de Saúde.

TOMADA DE CONTAS ESPECIAL. Tomada de Contas Especial originada da conversão do processo TC-027.181/2016-2, que trata de Representação a respeito de irregularidades ocorridas no Fundo Municipal de Saúde de Imperatriz (MA), relacionadas a aplicação indevida dos recursos do Sistema Único de Saúde (SUS) nos exercícios de 2014 e 2015, conforme determinado pelo Acórdão 395/2017-TCU-1ª Câmara, Sessão de 7/2/2017.

Primeira Câmara

Prefeitura Municipal de Imperatriz - MA.

3. Interessados/Responsáveis:
3.1. Responsáveis: Arnaldo de Alencar da Costa e Silva (XXX.047.503-XX); Conceição de Maria Soares Madeira (XXX.484.803-XX); Prefeitura Municipal de Imperatriz - MA (06.158.455/0001-16).

13.1. Ministros presentes: Vital do Rêgo (na Presidência), Walton Alencar Rodrigues (Relator), Benjamin Zymler e Jorge Oliveira.
13.2. Ministro-Substituto presente: Weder de Oliveira.

WALTON ALENCAR RODRIGUES

Adoto, como relatório, instrução cuja proposta foi acolhida pelo escalão dirigente da Secretaria de Controle Externo de Tomada de Contas Especial e pelo representante do Ministério Público junto ao TCU:
INTRODUÇÃO
	Cuidam os autos de tomada de contas especial instaurada por conversão do processo de representação (TC Processo 027.181/2016-2) em atendimento à determinação expressa no Acórdão 395/2017-TCU-Primeira Câmara (rel. Ministro Walton Alencar Rodrigues) , a respeito de irregularidades ocorridas no Fundo Municipal de Saúde do Município de Imperatriz/MA relacionadas à aplicação indevida dos recursos do Sistema Único de Saúde (SUS) nos exercícios de 2014 e 2015.
HISTÓRICO
Uma descrição detalhada dos motivos que deram origem a esta TCE e dos débitos tratados por ela, encontram-se descritos em instruções pretéritas à peça 34, p. 1-9, §§ 2-22, e à peça 63, p. 1-4, §§ 2-20.
Cumpre relembrar que os autos tiveram como origem irregularidades consignadas nos autos do TC Processo 027.181/2016-2, representação por meio da qual o Serviço de Auditoria no Maranhão do Departamento Nacional de Auditoria do Sistema Único de Saúde (Denasus) deu conhecimento ao TCU sobre as constatações contidas no Relatório de Auditoria nº 15105 (peça 1, p. 38-44; peça 2, p. 1-44; peça 3, p. 1-21) e no Relatório Complementar nº 15105 (peça 3, p. 22-31)  daquele departamento, referentes à auditoria realizada na Secretaria Municipal de Saúde de Imperatriz/MA em março de 2015, com o objetivo de verificar a regular aplicação e o gerenciamento dos recursos financeiros referentes ao Piso de Atenção Básica (PAB) fixo e variável (Estratégias Saúde da Família, Saúde Bucal e Agentes Comunitários de Saúde) e à Assistência Farmacêutica Básica, abrangendo o período de setembro de 2014 a janeiro de 2015 (peça 1, p. 40) .
Em análises anteriores (peças 23 e 34) , estabeleceu-se a responsabilidade dos Srs. Sebastião Torres Madeira, Conceição de Maria Soares Madeira e o Arnaldo de Alencar da Costa e Silva e do Município de Imperatriz/MA.
Após a expedição de citações e análises das alegações de defesa, propôs-se no mérito em resumo (peça 63) :
a) acolher parcialmente as alegações de defesa e razões de justificativa de Sebastião Torres Madeira, excluindo-o da relação processual;
b) rejeitar as alegações de defesa e razões de justificativa de Conceição de Maria Soares Madeira e condená-la em débito, solidariamente com Arnaldo de Alencar da Costa e Silva, além de aplicar a estes responsáveis as multas previstas nos arts. 57 e 58, II, da Lei 8.443/1992, em razão de haver irregularidades resultantes em débito e outra que não resultou;
c) fixar novo e improrrogável prazo de 15 (quinze) dias para que o Município de Imperatriz/MA comprove, perante o Tribunal, o recolhimento do débito ao qual fora condenado. 
Essas proposições foram acolhidas pelo representante do MP/TCU e pelo relator do processo (peças 66 e 69) , dando origem ao Acórdão 10275/2021-TCU-Primeira Câmara (peça 68) :
 (...) 
ACORDAM os Ministros do Tribunal de Contas da União, reunidos em Sessão da 1ª Câmara, com fundamento nos arts. 1º, inciso I, 16, inciso III, alínea "c", 18, 19, 23, incisos II e III, 28, inciso II, 57, e 58, inciso IV, da Lei 8.443/92, c/c os arts. 208, 209, inciso III, 214, inciso III, alínea "a", e 250, do Regimento Interno em:
9.1. considerar revéis o Município de Imperatriz/MA e Arnaldo de Alencar da Costa e Silva, para todos os efeitos, com fundamento no art. 12, § 3º, da Lei 8.443/1992, dando-se prosseguimento ao processo;
9.2. acolher as alegações de defesa de Sebastião Torres Madeira para excluí-lo da presente tomada de contas especial;
9.3. rejeitar as alegações de defesa e as razões de justificativa de Conceição de Maria Soares Madeira;
9.4. julgar irregulares as contas de Arnaldo de Alencar da Costa e Silva e Conceição de Maria Soares Madeira, com fundamento nos arts. 1º, inciso I, 16, III,  "b" e "c", 19 e 23, III, da Lei 8.443/1992, e condená-los, em regime de solidariedade, ao pagamento das quantias a seguir especificadas, com a fixação do prazo de quinze dias, a contar da notificação, para que comprovem, perante o Tribunal (art. 214, inciso III, alínea "a", do Regimento Interno do TCU) , o recolhimento das dívidas aos cofres do Fundo Nacional de Saúde, atualizada monetariamente e acrescida dos juros de mora, calculados a partir das datas discriminadas, até a data do recolhimento, na forma prevista na legislação em vigor;
 (...) 
9.7. com fundamento no art. 12, §§ 1º e 2º, da Lei 8.443/1992 e no art. 202, §§ 2º e 3º do Regimento Interno do TCU, fixar novo e improrrogável prazo de 15 (quinze) dias para que o Município de Imperatriz/MA comprove, perante o Tribunal, o recolhimento das importâncias abaixo discriminadas aos cofres do Fundo Municipal de Saúde de Imperatriz/MA, atualizadas monetariamente a partir das datas indicadas até a data do efetivo recolhimento, na forma da legislação em vigor:
 (...) 
 (Acórdão 10275/2021-TCU-Primeira Câmara; relator Ministro Walton Alencar Rodrigues; peça 68; destaques acrescidos) 
Ato contínuo, foi expedida a notificação de dívida registrada no quadro a seguir:
Quadro 1 - Notificação de dívida decorrente do Acórdão 10275/2021-TCU-Primeira Câmara.
	Destinatário
	Ofício de notificação
	Aviso de Recebimento (AR) 
	Resposta

	Município de Imperatriz/MA, por intermédio de seu prefeito.
	OFÍCIO 50001/2021-TCU/Seproc (peça 82) .
	Recebido em 22/09/2021 (peça 94) .
	Comparecimento aos autos, em 04/10/2021, da Sra. Alessandra Belfort Braga, Procuradora Geral do Município (peça 95) .
Não houve resposta ao OFÍCIO 50001/2021-TCU/Seproc.

EXAME TÉCNICO
Em que pese o acórdão tenha determinado ao ente federativo que comprovasse, perante o Tribunal, o recolhimento a favor dos cofres do Fundo Municipal de Saúde de Imperatriz/MA, verifica-se que não houve manifestação quanto a qualquer recolhimento (ver Quadro 1) .
Assim, considerando-se as análises e pronunciamentos já constantes deste processo (peças 63-65, 66 e 68-69) , propor-se-á que o Tribunal julgue as contas do ente federativo irregulares, com imputação de débito a ser atualizado monetariamente e acrescido de juros moratórios, nos termos do art. 19, da Lei 8.443/1992.
CONCLUSÃO
Em face da exposição promovida na seção "Exame Técnico" da instrução em tela, entendese que o Tribunal deve pronunciar-se no sentido de julgar as contas do Município de Imperatriz/MA irregulares, com imputação de débito a ser atualizado monetariamente e acrescido de juros moratórios, com fundamento nos arts. 1º, inciso I, 16, inciso III, alínea "b", e § 2º, da Lei 8.443/1992, c/c os arts. 19 e 23, inciso III, da mesma Lei, e com arts. 1º, inciso I, 209, inciso II, e § 5º, 210 e 214, inciso III, do Regimento Interno.
PROPOSTA DE ENCAMINHAMENTO
Diante do exposto, submete-se os autos à consideração superior, propondo ao Tribunal:
		a) considerar revel o Município de Imperatriz/MA, nos termos do art. 12, § 3º, da Lei 8.443/1992;
	b) com fundamento nos arts. 1º, inciso I, 16, inciso III, alíneas "b" e "c", e § 2º, da Lei 8.443/1992, c/c os arts. 19 e 23, inciso III, da mesma Lei, e com arts. 1º, inciso I, 209, inciso II, e § 5º, 210 e 214, inciso III, do Regimento Interno, julgar irregulares as contas do Município de Imperatriz/MA, e condená-lo ao pagamento das quantias a seguir especificadas, com a fixação do prazo de quinze dias, a contar da notificação, para comprovar, perante o Tribunal (art. 214, inciso III, alínea "a", do Regimento Interno) , o recolhimento das dívidas aos cofres do Fundo Municipal de Saúde de Imperatriz/MA, atualizadas monetariamente e acrescidas dos juros de mora, calculados a partir das datas discriminadas, até a data do recolhimento, na forma prevista na legislação em vigor, abatendo-se, na oportunidade, os valores já ressarcidos;
	VALOR ORIGINAL (R$) 
	DATA DA OCORRÊNCIA

	36.431,34
	2/9/2014

c) autorizar, desde logo, a cobrança judicial das dívidas, caso não atendida a notificação, nos termos do art. 28, inciso II, da Lei 8.443/1992;
d) autorizar, caso requerido e se o processo não tiver sido remetido para cobrança judicial, o parcelamento das dívidas em até 36 (trinta e seis) parcelas mensais e consecutivas, nos termos do art. 26, da Lei 8.443/1992, c/c o art. 217, do RI/TCU, fixando-se o vencimento da primeira parcela em quinze dias, a contar do recebimento da notificação, e os das demais a cada 30 dias, devendo incidir, sobre cada valor mensal, os correspondentes acréscimos legais, na forma prevista na legislação em vigor, bem como esclarecer ao responsável que, em caso de parcelamento da dívida, a falta de pagamento de qualquer parcela importará no vencimento antecipado do saldo devedor (art. 217, § 2º, do RI/TCU) ; e
e) dar ciência da decisão proferida ao Município de Imperatriz/MA, ao Fundo Municipal de Imperatriz/MA e ao Fundo Nacional de Saúde.

Gilson Ramalho de Lima (4.871/OAB-MA), Judson Lopes Silva (4.844/OAB-MA) e outros, representando Sebastião Torres Madeira; Gilson Ramalho de Lima (4.871/OAB-MA), Judson Lopes Silva (4.844/OAB-MA) e outros, representando Conceição de Maria Soares Madeira; Alessandra Belfort Braga (7472/OAB-MA), representando Prefeitura Municipal de Imperatriz - MA.

Procuradora-Geral Cristina Machado da Costa e Silva.

TOMADA DE CONTAS ESPECIAL. IRREGULARIDADES VERIFICADAS NA APLICAÇÃO DE RECURSOS DO SISTEMA ÚNICO DE SAÚDE PELO MUNICÍPIO. CITAÇÃO DO ENTE SUBNACIONAL. REVELIA. FIXAÇÃO DE NOVO IMPRORROGÁVEL PRAZO. NÃO-OCORRÊNCIA DA PRESCRIÇÃO DA PRETENSÃO RESSARCITÓRIA. IRREGULARIDADE. DÉBITO. CIÊNCIA.

TOMADA DE CONTAS ESPECIAL (TCE)

Secretaria de Controle Externo de Tomada de Contas Especial (SecexTCE).

Trata-se de tomada de contas especial instaurada por determinação do Acórdão 395/2017-TCU-Primeira Câmara, da minha relatoria, em razão de possíveis irregularidades ocorridas no Fundo Municipal de Saúde do Município de Imperatriz/MA, relacionadas à aplicação indevida dos recursos do Sistema Único de Saúde (SUS) , nos exercícios de 2014 e 2015.
As irregularidades foram originalmente identificadas em fiscalização realizada pelo Serviço de Auditoria no Maranhão do Departamento Nacional de Auditoria do Sistema Único de Saúde (Denasus) , conforme Relatório de Auditoria 15105 (peça 1, p. 38-44; peça 2, p. 1-44; peça 3, p. 1-21) e no Relatório Complementar 15105 (peça 3, p. 22-31) , das quais esta Corte de Contas tomou ciência com a atuação da representação (TC-Processo 027.181/2016-2) , convertida na presente TCE. 
Foram registradas as seguintes ilicitudes:
não-comprovação da efetiva entrega e recebimento de medicamentos discriminados em notas fiscais; despesas sem comprovação no total de R$ 2.442.485,10;
 utilização de recursos do Piso de Atenção Básica (PAB) na folha de pagamento de servidores efetivos e comissionados da Vigilância Sanitária, no valor de R$ 36.431,34.
Após o devido processo legal, esta Corte de Contas, por meio do Acórdão 10275/2021-TCU-Primeira Câmara: acolheu parcialmente as alegações de defesa e as razões de justificativa de Sebastião Torres Madeira, à época prefeito do ente subnacional, excluindo-o da relação processual; rejeitou as alegações de defesa e as razões de justificativa de Conceição de Maria Soares Madeira e Arnaldo de Alencar da Costa e Silva, à época, secretária municipal de saúde e secretário municipal de saúde adjunto, respectivamente, condenando-os à restituição de dano e pagamento de multa, em razão das irregularidades mencionadas nas alíneas "a" e "b" deste voto
Por fim, a decisão condenatória considerou revel o Município de Imperatriz/MA e fixou-lhe novo e improrrogável prazo de 15 (quinze) dias para comprovar, perante o Tribunal, o recolhimento do débito referente à irregularidade descrita na "b" deste voto.
Aprecia-se, nesta oportunidade, o julgamento das contas do ente federativo.
A Secretaria de Controle Externo de Tomada de Contas Especial, acompanhada pelo Ministério Público junto ao TCU, propõe considerar revel o Município de Imperatriz/MA e julgar as respectivas contas irregulares, condenando-a ao recolhimento da quantia originária de R$ 36.431,34, atualizada monetariamente e acrescida dos consectários legais, desde a data da ocorrência, em 2/9/2014, até a data do efetivo recolhimento.
Feito esse introito, decido.
Preliminarmente, registro que não ocorreu a pretensão ressarcitória da União em relação ao débito imputado ao ente municipal, de acordo com a novel Resolução-TCU 344, de 11 de outubro de 2022.
O recebimento, por este Tribunal, da representação originária do Departamento de Auditoria do Sistema Único de Saúde em 6/9/2016 (peça 1, do TC Processo 027.181/2016-2) fixou o termo a quo da contagem da prescrição quinquenal, consoante artigos 1º e 4º, inciso III, da resolução.
Mediante Acórdão 395/2017-1ª Câmara, de 7/2/2017, foi autorizada a conversão do processo de representação em tomada de contas especial, configurando inequívoco ato de apuração dos fatos, bem como ordenada a citação do responsável, em 21/8/2018 (peças 25 e 29) , configurando ambas as situações causas interrupção do prazo prescricional, com base no artigo 5º, incisos I e II, da resolução.
Também não se operou a prescrição intercorrente de três anos a que alude o artigo 8º do ato normativo. Conforme se verifica do lapso entre a data da citação (21/8/2018) e a data do Acórdão 10275/2021-TCU-Primeira Câmara, que considerou o ente municipal revel e lhe fixou novo e improrrogável prazo para recolhimento do débito, em 27/7/2021, configurou-se nova hipótese de interrupção do prazo de prescrição quinquenal, de acordo com o artigo 5º, inciso III, da resolução.
Restou comprovado, nos autos, que o Município de Imperatriz/MA desviou recursos do SUS, especificamente do piso de atenção básica (PAB) , para cobertura de despesa com a folha de pagamento dos servidores efetivos e comissionados da vigilância sanitária, durante o mês de novembro de 2014, em desacordo com a norma operacional básica constante da Portaria GM/MS 204, de 29/1/2007, à época vigente.
O ente subnacional, além de não apresentar defesa que elidisse o desvio de recursos, não recolheu o débito ao Erário no prazo azado
Por essa razão, julgou irregulares as contas do Município de Imperatriz/MA e o condeno ao recolhimento do débito no valor de R$ 36.431,34 ao Fundo Municipal de Saúde.
Ante o exposto, voto por que o Tribunal acolha a minuta de acórdão que ora submeto à apreciação do colegiado.
TCU, Sala das Sessões, em 22 de novembro de 2022.
WALTON ALENCAR RODRIGUES 
Relator